【裁判字號】    98,交聲,864
【裁判日期】    980317
【裁判案由】    聲明異議
【裁判全文】
臺灣臺中地方法院交通事件裁定         98年度交聲字第864號
原處分機關  交通部公路總局臺中區監理所臺中市監理站
異  議  人
即受處分人  甲○○
上列異議人因違反道路交通管理處罰條例案件，對於交通部公路
總局臺中區監理所臺中市監理站中華民國九十八年三月三日所為
之裁決（裁監稽違字第裁六一－ＨＤ0000000號），聲明
異議，本院裁定如下：
    主    文
原處分撤銷。
甲○○機車所有人，擅自增、減、變更機車原有規格致影響行車
安全，處罰鍰新臺幣玖佰元，並責令改正。
    理    由
一、原處分機關交通部公路總局臺中區監理所臺中市監理站處分
    意旨係以：異議人即受處分人（下稱異議人）甲○○所有之
    車牌號碼229－CRF號重型機車，於民國九十八年一月十八日
    十九時二十分許，在臺中縣太平市○○路與光興路口，因「
    變更車身、底盤重要設備未申請主管機關檢驗行駛（責令檢
    驗）」之違規，為臺中縣警察局太平分局頭汴派出所員警以
    其有違反道路交通管理處罰條例第十八條第一項（舉發通知
    單漏未記載第一項）規定之行為，逕行製作中縣警交字第Ｈ
    Ｄ0000000號舉發通知單予以舉發，並交付予異議人
    ，並經原處分機關交通部公路總局臺中區監理所臺中市○○
    ○○道路交通管理處罰條例第十八條第一項及違反道路交通
    管理事件統一裁罰基準及處理細則第四十三條、第四十四條
    及第六十七條之規定，以裁監稽違字第裁六一－ＨＤ000
    0000號裁決書裁處異議人罰鍰新臺幣（下同）三千六百
    元，責令檢驗，於法並無不合等語。
二、異議人甲○○聲明異議意旨略以：當天該車輛因無法發動，
    伊便在長龍路口萊爾富便利商店前等待車行人員前來維修，
    在等待過程中有一輛員警駕駛之巡邏車停在該便利商店前，
    該巡邏員警詢問伊車輛狀況，伊回稱車輛損壞待修後，員警
    即對伊掣開舉發通知單，嗣伊向監理機關申訴，豈料員警竟
    函覆以「員警巡邏時發現伊由一江橋往長龍路方向行駛，隨
    即指揮示意伊停車受檢」等語，此回函內容顯與事實不符，
    車輛當時係停在便利商店待修，員警卻稱伊有騎乘該車輛，
    爰依法聲明異議云云。
三、按汽車之燈光、雨刮、喇叭、照後鏡、排氣管、消音器設備
    不全或損壞不予修復者，或其他設備擅自增、減、變更原有
    規格致影響行車安全者，處汽車駕駛人新臺幣九百元以上一
    千八百元以下罰鍰；汽車車身、引擎、底盤等重要設備變更
    或調換，或因交通事故遭受重大損壞修復後，不申請公路主
    管機關施行臨時檢驗而行駛者，處汽車所有人新臺幣二千四
    百元以上九千六百元以下罰鍰，並責令其檢驗，道路交通管
    理處罰條例第十六條第一項第二款、第十八條第一項分別定
    有明文。道路交通管理處罰條例所用名詞「車輛」，係指在
    道路上以原動機行駛之汽車（包含機器腳踏車）或以人力、
    獸力行駛之車輛，而道路交通安全規則所用名詞「汽車」，
    係指在道路上不依軌道或電力架線而以原動機行駛之車輛（
    包含機器腳踏車），道路交通管理處罰條例第三條第八款、
    道路交通安全規則第二條第一項第一款均定有明文。
四、經查：異議人甲○○所有之車牌號碼229－CRF號重型機車，
    於九十八年一月十八日十九時二十分許，在臺中縣太平市○
    ○路與光興路口，因「變更車身、底盤重要設備未申請主管
    機關檢驗行駛（責令檢驗）」之違規，為臺中縣警察局太平
    分局頭汴派出所員警掣單舉發，並經原處分機關依道路交通
    管理處罰條例第十八條第一項裁處異議人罰鍰三千六百元，
    責令檢驗，固有中縣警交字第ＨＤ0000000號舉發通
    知單及裁監稽違字第裁六一－0000000號裁決書各一
    紙在卷可稽，且觀以卷附之採證照片及取締光碟內附之相片
    ，亦可見系爭車輛確未裝設照後鏡及後土除等設備，避震器
    部分則由原本雙槍更換為單槍，排氣系統亦未設置隔熱防護
    裝置；惟查，按汽車車身、引擎、底盤、電系等重要設備變
    更或調換，或因交通事故遭受重大損壞修復後，不申請公路
    主管機關施行臨時檢驗而行駛者，處汽車所有人新臺幣二千
    四百元以上九千六百元以下罰鍰，並責令其檢驗，道路交通
    管理處罰條例第十八條第一項定有明文，已如前述。準此以
    觀，必限於車身、引擎、底盤、電系或類此之車輛「重要設
    備」之變換、修復未檢驗者，始得按諸本條規定加以處罰。
    又道路交通管理處罰條例或其相關法規，雖俱無「車身」之
    立法定義；然觀諸道路交通管理處罰條例第十八條第一項將
    「車身」與「引擎」、「底盤」、「電系」併列之立法方式
    ，足見本條所指「車身」，應係與引擎、底盤、電系或類此
    重要設備無涉之車殼外觀；此亦可自機器腳踏車申請牌照檢
    驗有關車身部分，則僅號碼、型式、顏色（道路交通安全規
    則第三十九條之二第一款、第六款）等項目，互為對照查悉
    。又考以機車之外觀，並無與汽車相類之底盤設置，是以，
    避震器、後土除、排氣系統等設備是否得據以比附爰引為機
    車之「底盤」結構之一部分，即有疑義，觀諸道路交通安全
    規則第二十三條之一：「汽車下列設備規格不得變更：一、
    底盤設備：(一)方向盤位置。(二)傳動系統設備：指汽車之排檔
    型式、驅動方式、變速箱及齒輪箱。(三)煞車作用設備：指煞
    車作用種類（總泵、分泵及油管）及防滑煞車系統。(四)懸吊
    系統：指支臂、三角架與連桿機構。二、引擎設備：指引擎
    之機械或渦輪增壓系統、氮氣導入裝置設備。三、車身設備
    ：(一)車身外附加燈飾。(二)車燈噴色或貼膠紙。四、其他經主
    管機關核定之項目。機器腳踏車下列設備規格不得變更：一
    、引擎設備：指引擎之機械或渦輪增壓系統、氮氣導入裝置
    設備。二、車身設備：車燈噴色或貼膠紙。三、其他經主管
    機關核定之項目。」實已可見，汽、機車之結構雖有不同，
    機車並無所謂之「底盤」構造，復未見立法者因此（即機車
    無「底盤」構造之事實）即有將機車避震器、排氣系統、後
    土除等設備改納入機車「車身」規範之意。按依法行政原則
    乃支配法治國家立法權與行政權關係之基本原則，亦為一切
    行政行為必須遵循之首要原則；即行政機關執行業務必須以
    法律為依據，一切行政措施均須受法律拘束，並不得逾越法
    律授權範圍。固然，為免過度干預，法律本身或承認行政機
    關有處分之選擇自由，或承認行政機關對不確定概念之解釋
    、適用有判斷權限，即賦與行政裁量或不確定法律概念之判
    斷餘地；惟行政機關之裁量空間或判斷餘地，終究來自於法
    律之授權。是倘法律本身並未預留裁量空間或判斷餘地，則
    自不容行政機關徒憑己意逾越法律授權之範圍以擴大法律適
    用之層面。基此，原處分機關擅以「比附援引」方式，將異
    議人所更換之「避震器」、「排氣系統」，暨拆除之「照後
    鏡」、「後土除」等機車設備，與機車「車身」、「底盤」
    為等同評價，核已明顯逾越法律容許之界限，是其首揭裁處
    合法性之欠缺，已屬顯然。然查，異議人所有之系爭車輛上
    開違規情節雖與道路交通管理處罰條例第十八條第一項規定
    顯有未合，惟其上開違規情節仍可該當同法第十六條第一項
    第二款之規定，按同法第十六條第一項第二款規定：「汽車
    有燈光、雨刮、喇叭、照後鏡、排氣管、消音器設備不全或
    損壞不予修復者，或其他設備擅自增、減、變更原有規格致
    影響行車安全者，處汽車所有人新臺幣九百元以上一千八百
    元以下罰鍰」，亦即無涉於「車身」、「引擎」、「底盤」
    、「電系」之汽、機車設備，諸如本件異議人所拆除系爭車
    輛之「後照鏡」、「後土除」，與更換「排氣系統」未設置
    隔熱防護裝置等情節，其增、減、變更顯已影響自身、後方
    車輛，暨用路人之安全，固此部分雖無道路交通管理處罰條
    例第十八條第一項處罰規定之適用，然並無礙於道路交通管
    理處罰條例第十六條第一項第二款之裁罰，是本院認異議人
    前揭拆除及更換機車設備行為，已明顯影響行車及用路安全
    ，自得據以為裁罰之基礎。
五、按受處分人，不服道路交通管理處罰條例第八條主管機關所
    為之處罰，得於接到裁決書之翌日起二十日內，向管轄地方
    法院聲明異議，交通法庭認為聲明異議有理由或「聲明異議
    雖無理由而原處分不當或違法者，應以裁定將原處分經聲明
    異議部分撤銷」，並自為裁定，道路交通管理處罰條例第八
    十七條第一項及道路交通案件處理辦法第二十條前段分別定
    有明文。查本件異議人甲○○將系爭車輛之「後照鏡」、「
    後土除」拆除，暨更換未設置隔熱防護裝置之「排氣系統」
    等節，其所違反者係道路交通管理處罰條例第十六條一項第
    二款之規定；原處分機關未查，爰引道路交通管理處罰條例
    第十八條第一項之規定對異議人裁罰，其適用法規顯有違誤
    之處，原處分機關上揭裁處既經異議人聲明異議，復有上述
    違失之處，依前揭說明，原處分顯屬無可維持，應由本院依
    法予以撤銷，並依道路交通管理處罰條例第十六條第一項第
    二款及違反道路交通管理事件統一裁罰基準表規定，另自為
    裁定如主文第二項所示。
六、據上論斷，依道路交通管理處罰條例第八十七條第二項、道
    路交通案件處理辦法第二十條前段，裁定如主文。
中    華    民    國    98    年    3     月    17    日
                  交通法庭  法  官  陳思成
上正本證明與原本無異。
如不服本裁定，應於送達後五日內，向本院提出抗告狀。
                            書記官  吳詩琳
中    華    民    國    98    年    3     月    17    日


司法院資訊處製作；財團法人民間司法改革基金會備份。
